臺灣高等法院民事判決　　　　　　　　　 95年度上字第579號
上　訴　人　　明高工程股份有限公司
法定代理人　　乙○○
訴訟代理人　　丙○○
　　　　　　　沈明欣律師
被　上訴人　　榮民工程股份有限公司
法定代理人　　甲○○
訴訟代理人　　陳希佳律師
　　　　　　　邱羽凡律師
　　　　　　　劉志鵬律師
複　代理人　　吳詩敏律師
　　　　　　　池泰毅律師
上列當事人間因不當得利事件，上訴人對於中華民國95年5月15
日臺灣臺北地方法院95年度重訴字第187號第一審判決提起上訴
，本院於96年3月20日言詞辯論終結，判決如下：
    主      文
上訴駁回。
第二審訴訟費用由上訴人負擔。
    事實及理由
甲、程序方面：
    上訴人於原審請求被上訴人給付新臺幣（下同）6,490,060
    元之本息，原審全部予以駁回，上訴人則先就敗訴部分中之
    1,600,000元本息提起上訴，嗣擴張為6,002,167元（本院卷
    (二)第12頁），核屬擴張應受判決事項之聲明，依民事訴訟法
    第446條第1項、第255條第1項第3款之規定，無庸得對造之
    同意，應予准許。
乙、實體方面：
一、上訴人起訴主張：伊於被上訴人向高工局承包之數件「二高
    」工程中，兩造間僅就雲林嘉義段第C345標路面瀝青混凝土
    舖設工程存有包工包料之承攬關係，詎被上訴人派駐於上訴
    人配合之瀝青廠公司人員，竟利用得現場指示監督該瀝青廠
    出料之機會，使部分材料出料至二高後續計畫雲林嘉義段第
    C343A標林內段工地，總計出料之數量為：廠拌地瀝青處理
    底層（BTB）44.29立方公尺（102.12噸）與密級配瀝青混凝
    土（DGAC）3208.33立方公尺（7366.31噸），而此部份之材
    料顯非上開第C345標之承攬合約範圍，被上訴人就上開材料
    之使用顯無法律上之原因而受有利益，且該利益現已無法原
    狀返還，依兩造就C345標之單價為標準，計算被上訴人應償
    還上述利益之客觀價值為6,490,060元，爰依民法第179條、
    第181條之規定，求為命被上訴人應如數給付上開金額，及
    自遲延時起至清償日止，加計法定遲延利息之判決。
    被上訴人則以：上訴人所指雲林嘉義段第C343A標林內段工
    程，係被上訴人發包予訴外人佑泰營造工程有限公司（下稱
    佑泰公司）承攬，與上訴人無涉。依被上訴人與佑泰公司之
    工程契約施工總則第2條第1項之約定，佑泰公司應自備該工
    程所需一切機具材料，施工期間所有材料概由佑泰公司負責
    ，與被上訴人無關。又被上訴人於接獲上訴人函文表示其有
    將C345標工程料源運至C343A標使用時，為釐清真相，被上
    訴人亦分別於民國94年10月5日、同年11月18日發函予佑泰
    公司，請求查明上揭施工期間是否有向上訴人調料之情事及
    帳款是否結清，經佑泰公司以佑營94字第10003號函表明，
    該公司曾向上訴人調料，並以還料方式結清，是上訴人所謂
    運料至C343A標乙事，其權利義務應係存在上訴人與佑泰公
    司間，縱上訴人與佑泰公司間有調料情事，被上訴人亦未因
    此受有任何利益，況上訴人就其主張之事實，亦未能舉證證
    明等語，資為抗辯。
二、原審駁回上訴人之請求，上訴人提起上訴，聲明：
    (一)原判決關於駁回上訴人後開第2項之訴部分暨命負擔該部
      分訴訟費用之裁判均廢棄。
    (二)上開廢棄部分，被上訴人應給付上訴人6,002,167元整，
      及自起訴狀繕本送達翌日起至清償日止按年息5%計算之利
      息。
    (三)上開第二項聲明，上訴人願供擔保請准宣告假執行。
    (四)一、二審訴訟費用由被上訴人負擔。
    被上訴人則聲明：上訴駁回。
三、兩造不爭之事實：
    (一)兩造工程名稱：「二高後續計畫雲林嘉義段第C345標路面
      （瀝青混凝土鋪設）」工程，存有包工包料之承攬關係。
    (二)兩造就工程名稱：「二高後續計畫雲林嘉義段第C343A標
      林內段工程（瀝青混凝土鋪設）」，並無任何承攬關係，
      該工程之承攬關係存在於被上訴人與佑泰公司之間。
    (三)就被上訴人於原審提出之被證5、被證6「形式上」真正，
      上訴人不爭執。
    (四)就被上訴人於95年11月2日本院民事答辯(二)狀檢附之附表
      2出料日期自90年5月1日至90年5月24日內容之真正不爭執
      。
    (五)被上訴人就C343A標工程已依業主結算數量全數計價予佑
      泰公司。
四、兩造爭執要旨：(一)被上訴人有無要求上訴人將瀝青材料運至
    Ｃ343Ａ標工程使用？(二)佑泰公司向上訴人借瀝青使用被上
    訴人是否應負責？(三)本件有無不當得利之情形？茲分述之：
  (一)被上訴人並未要求上訴人將瀝青材料運至Ｃ343Ａ標工程使
    用：
    查二高後續計劃雲林嘉義段第Ｃ343Ａ標林內段工程（瀝青
    混凝土鋪設），被上訴人係發包予佑泰公司承攬，依被上訴
    人與佑泰公司之工程契約施工總則第2條第1項之約定，該工
    程所需一切機具材料，除契約另有約定外，概由佑泰公司負
    責，又被上訴人就Ｃ343Ａ標工程業已結算驗收，並就佑泰
    公司施作之工料給付完畢等情，有二高後續計畫雲林嘉義段
    第Ｃ343Ａ標林內段工程契約（見原審卷第32頁），及Ｃ343
    Ａ標工程結算驗收證明書（見原審卷第38頁）在卷可憑，堪
    信上述Ｃ343Ａ標工程，係由被上訴人發包與佑泰公司承攬
    ，且渠等業已結算驗收完畢。該工程所需之一切機具材料，
    均由佑泰公司負責，瀝青材料為瀝青混凝土鋪設工程之重要
    材料，依約當然由佑泰公司自行籌措，不可能再由定作人即
    被上訴人出面籌措，當事人就有利於己之事實，負舉證責任
    ，上訴人既主張被上訴人要求其將瀝青材料運至Ｃ343Ａ標
    工地，上訴人自應就此部分之事實負舉證之責任，上訴人雖
    提出原證三之出料記錄表（見原審卷第9頁）主張出廠單上
    所記載之駐廠人員與承包商之工地人員均係被上訴人公司人
    員云云，然查被上訴人已否認該出料記錄表之真正（見原審
    卷第29頁反面），且查被上訴人為定作人佑泰公司為承攬人
    ，被上訴人派員至工地監督工程之進度，係屬正常之情事，
    不得以被上訴人之員工在場，即可能指示上訴人運料，其他
    上訴人並無法舉證證明被上訴人公司，何人要求上訴人將瀝
    青運至Ｃ343Ａ標工地？數量若干？上訴人此項主張，顯非
    有理，不足採信。
  (二)佑泰公司向上訴人借瀝青材料，被上訴人無需負責：
    查佑泰公司確有向上訴人調料（瀝青）之情事，依兩造所不
    爭執之佑泰公司94年11月25日佑營94字第10003號函所載：
    「……當年調料之事不是本公司主導，但當年也確實把這件
    事處理還料完畢。」、「……當年確實已以還料方式把這件
    事處理完畢，本人還記得當年在還料時，每天還要跟明高公
    司之現場人員叫（阿龍）電話連絡，聽明高公司現場人員指
    示，所還之料要運到那一鋪築。」等語（見原審卷第36頁）
    ，可知，佑泰公司雖認上述調料之事非其主導，然亦明白表
    示確已以還料方式將該事處理完畢，故不論上開調料乙事之
    法律關係究係存在何人之間，然亦已因佑泰公司之還料予上
    訴人，致上述調料之法律關係不論係存在於何人間而消滅。
    又縱然佑泰公司未完全償還借料，因被上訴人並非與上訴人
    借料之當事人，依債之相對性原則，上訴人自應向佑泰公司
    請求，而非向第三人即被上訴人請求本件之給付。
  (三)本件並無不當得利之情形：
    1.按「無法律上之原因而受利益，致他人受損害者，應返還
      其利益。雖有法律上之原因，而其後已不存在者，亦同。
      」、「不當得利之受領人，除返還其所受之利益外，如本
      於該利益更有所取得者，並應返還。但依其利益之性質或
      其他情形不能返還者，應償還其價額。」民法第179條、
      第181條分別定有明文。
    2.如上所述，上訴人未能就其主張被上訴人有要求其將瀝青
      材料運至Ｃ343Ａ標工程使用乙節，加以舉證以實其說，
      且被上訴人就Ｃ343Ａ標工程之工程款亦已結算驗收給付
      予佑泰公司，是被上訴人自無上訴人主張所謂「無法律上
      之原因而受利益」之情事，是上訴人依民法第179條、第
      181 條請求上訴人返還不當得利，當無理由。
五、綜上所述，上訴人依民法第179條、第181條不當得利之法則
    求為判命被上訴人給付6,002,167元本息，尚非有據，原審
    判決上訴人此部分敗訴，核無不合，上訴論旨，仍執陳詞，
    斤斤指摘原判決不當，聲明廢棄改判，為無理由，應予駁回
    上訴。
六、本件事證已臻明確，兩造其餘之攻防方法經審酌後認與判決
    效果不生影響，無庸逐一論述，併此敘明。
丙、據上論結，本件上訴為無理由，依民事訴訟法第449條第1項
    、第78條，判決如主文。
中　　華　　民　　國　　96　　年　　4 　　月　　3 　　日
                      民事第15庭
                          審判長法  官  湯美玉
                                法  官  黃國永
                                法  官  郭松濤
正本係照原本作成。
如不服本判決，應於收受送達後20日內向本院提出上訴書狀，其
未表明上訴理由者，應於提出上訴後20日內向本院補提理由書狀
（均須按他造當事人之人數附繕本）上訴時應提出委任律師或具
有律師資格之人之委任狀；委任有律師資格者，另應附具律師資
格證書及釋明委任人與受任人有民事訴訟法第466條之1第1項但
書或第2項（詳附註）所定關係之釋明文書影本。
中　　華　　民　　國　　96　　年　　4 　　月　　3 　　日
                                書記官  方素珍
附註：
民事訴訟法第466條之1（第1項、第2項）：
對於第二審判決上訴，上訴人應委任律師為訴訟代理人。但上訴
人或其他法定代理人具有律師資格者，不在此限。
上訴人之配偶、三親等內之血親、二親等內之姻親，或上訴人為
法人、中央或地方機關時，其所屬專任人員具有律師資格並經法
院認為適當者，亦得為第三審訴訟代理人。
